ACORDAO-COMPLETO-2340944

ACÓRDÃO 1546/2019 ATA 24/2019 - PLENÁRIO

VISTOS, relatados e discutidos estes autos de Representação formulada pela então SecexGO referente a possíveis irregularidades relacionada à contratação de pessoal, à aquisição de veículos e à transparência do Conselho Regional de Corretores de Imóveis 5ª Região-Goiás (Creci/GO) ,
ACORDAM os Ministros do Tribunal de Contas da União, reunidos em sessão do Plenário, ante as razões expostas pelo Relator, em:
9.1. conhecer da presente representação, satisfeitos os requisitos de admissibilidade previstos nos arts. 235 e 237, inciso VI e parágrafo único, do Regimento Interno deste Tribunal, e no art. 103, § 1º, da Resolução - TCU 259/2014, para, no mérito, considerá-la parcialmente procedente;
9.2. rejeitar parcialmente as razões de justificativa apresentadas pelo Sr. Oscar Hugo Monteiro Guimarães, CPF XXX.093.521-XX, Presidente do Creci/GO entre 2008 e 2018, aplicando-lhe a multa prevista no art. 58, II, da Lei 8.443/1992, no valor de R$ 5.000,00 (cinco mil reais) , fixando-lhe o prazo de quinze dias, a contar da notificação, para que comprove, perante este Tribunal (art. 214, inciso III, alínea "a", do Regimento Interno/TCU) , o recolhimento da dívida ao Tesouro Nacional, atualizada monetariamente desde a data deste acórdão até a data do efetivo recolhimento, se for paga após o vencimento, na forma da legislação em vigor; 
9.3. autorizar o desconto da dívida na remuneração do servidor, observados os limites legais;
9.4. autorizar, desde logo, nos termos do art. 28, inciso II, da Lei 8.443/1992, a cobrança judicial da dívida, caso não atendida a notificação e não seja possível o desconto determinado;
9.5. dar ciência ao Creci/GO, com vistas à adoção de providências internas que previnam a ocorrência de outras semelhantes, que: 
9.5.1. em atendimento ao disposto no art. 38 da Lei 8.666/1993 e ao princípio da publicidade (art. 37, caput, da CF) , as pesquisas de preços realizadas na fase interna da licitação, as quais são adotadas como parâmetros para o certame, devem ser apropriadamente registradas nos autos do processo administrativo da licitação; e
9.5.2. a adoção da modalidade convite para aquisição de bens e serviços comuns, em detrimento do pregão, preferencialmente sob a forma eletrônica, viola o disposto no art. 4º do Decreto 5.450/2005, consoante entendimento constante da Jurisprudência desta Corte, a exemplo do item 9.2.2 do Acórdão 2290/2017-TCU-Plenário.

Representação referente a possíveis irregularidades relacionadas à contratação de pessoal, à aquisição de veículos e à transparência do Conselho Regional de Corretores de Imóveis 5ª Região-Goiás (Creci/GO). Análise de audiência.

Conselho Regional de Corretores de Imóveis 5ª Região (GO).

3. Responsável: Oscar Hugo Monteiro Guimarães (XXX.093.521-XX).

13.1. Ministros presentes: José Mucio Monteiro (Presidente), Benjamin Zymler, Aroldo Cedraz, Raimundo Carreiro e Ana Arraes.
13.2. Ministros-Substitutos convocados: Augusto Sherman Cavalcanti (Relator) e Marcos Bemquerer Costa.
13.3. Ministros-Substitutos presentes: André Luís de Carvalho e Weder de Oliveira.

ACORDAO-COMPLETO-2376485

Acórdão de Relação 2374/2019 - Plenário

Acórdão de Relação

AUGUSTO SHERMAN

Adoto, como relatório, excerto da instrução elaborada por Auditor Federal lotado na Sec-GO (peça 43) , anuída pelos dirigentes da unidade (peças 44-45) : 
"INTRODUÇÃO
1. Trata-se de processo de representação desta unidade técnica referente a possíveis irregularidades relacionada à contratação de pessoal, à licitação da frota de veículos e à transparência do Conselho Regional de Corretores de Imóveis 5ª Região-Goiás (Creci/GO) .
HISTÓRICO
2. À peça 1, o titular desta unidade técnica despachou no sentido de autuação da presente representação, conforme segue:
Consoante o disposto nos arts. 13, §3º e 103, da Resolução TCU 259, de 7 de maio de 2014, caracterizados os requisitos quanto à matéria relacionada à área de atuação desta unidade técnica, à existência de interesse público para o trato da suposta irregularidade ou ilegalidade e à presença de alta relevância dos fatos acima contextualizados, com fundamento no inciso VI do art. 237 do Regimento Interno TCU, autue-se o processo do tipo Representação, carreando os autos com os seguintes documentos: a) documento 57.975.460-1 (RE 57.732.322-9) ; b) ofício 1380/2017-TCU/SecexGO, de 23/8/2017 e; c) documento 58.229.124-7 (RE 57.729.119-1) .
3. O ofício da Secex/GO citado na transcrição acima, datado de 23/8/2017, encontra-se à peça 3 e solicitara do Creci/GO envio de relação de funcionários contendo pelo menos as informações sobre nome, matrícula, vínculo, cargo, data de admissão, ato de nomeação/posse (com cópia do ato) e o concurso/processo seletivo correspondente (com cópia dos editais e publicações dos resultados) .
Resposta do Creci/GO (peça 4) 
4. Em resposta à diligência efetivada pelo Ofício 1380/2017-Secex/GO, o Creci/GO apresentou relação dos seus empregados (com informes sobre tipo de vínculo, cargo e data de admissão) , além de cópia dos processos seletivos realizados, das atas de resultados e das respectivas portarias de nomeação (peça 4) .
5. Na mesma resposta, o Conselho destacou que as contratações dos empregados ocorreram por cinco modalidades distintas: (1) contratação anterior à Constituição de 1988; (2) contratação anterior à data de 18/5/2001, nos termos da Súmula TCU 277; (3) contratação por processos seletivos simplificados; (4) contratação de assessores, de livre provimento, baseada no inc. I do art. 37 da Constituição; e (5) contratação direta em caráter temporário, em razão da divergência de entendimentos quanto ao regime jurídico aplicável aos empregados dos conselhos (situação discutida na ADI 2135/DF) .
6. Sobre a quinta modalidade de contratação, esclareceu ainda que 'foram realizadas em caráter temporário, sob pena de prejudicar o funcionamento da autarquia, de modo que com o julgamento da ADI 2135 e esclarecidas as diretrizes a serem seguidas, será realizado concurso público'. 
Conteúdo da denúncia à peça 2
7. À peça 2, consta denúncia anônima relatando que nos últimos anos o Conselho tem descumprido orientação do Ministério Público Federal quanto à contratação de pessoal por concurso público, predominando indicações dos diretores e do presidente no quadro atual de funcionários, tendo o último concurso ocorrido em 2011.
8. Anexada à denúncia, acompanha cópia do Ofício 5083/2015/MPF/PR-GO, da Procuradoria da República em Goiás, dirigido ao presidente do sindicato dos empregados em conselhos de fiscalização profissional e afins, comunicando-o sobre as seguintes recomendações expedidas aos conselhos de fiscalização profissional em Goiás:
a) deixe de realizar demissões sem justa causa ou imotivadas de servidores efetivos do Conselho - contratados mediante concurso público -, haja vista a discussão em curso, na órbita da ADI 5367/STF, quanto à natureza do vínculo desses servidores com os Conselhos de Fiscalização Profissionais (estatutário, ao ver do Ministério Público Federal) ; 
b) observe, nos casos de aplicação de sanções a servidores do Conselho - incluindo demissões -, a obrigação de instaurar, conduzir e concluir sindicância e procedimento administrativo especifico para fundamentar/legitimar os atos de sancionamento; 
c) fundamente e assinale os motivos da aplicação da penalidade, com o devido enquadramento legal - na órbita do procedimento administrativo específico -, nos casos de prática de ato definido como infração funcional, mormente quando ensejador da pena demissão; 
d) evite/elimine a adoção de medidas, relacionadas à gestão de pessoal, que possam caracterizar atos de perseguição ou favorecimento a servidores ou empregados do Conselho; 
e) providencie - caso inexistentes -, a emissão/publicização de orientações internas que explicitem, no âmbito do Conselho, o regime aplicado aos respectivos servidores ou empregados públicos e as regras incidentes nos casos de desligamento e/ou apuração de atos qualificados como infrações funcionais; 
f) comunique ao MPF/GO o acolhimento das recomendações expostas nos itens precedentes - inclusive no caso de expedição de ato normativo interno -, no prazo máximo de 30 dias.
9. A denúncia ainda informa que o Creci/GO tem 47 servidores em seu quadro de pessoal, sendo que apenas 9 possivelmente ingressaram por concurso público, com avaliação de provas e títulos, responsabilizando os atuais dirigentes Oscar Hugo Monteiro Guimarães e Eduardo Coelho Seixo de Britto por tal situação de improbidade administrativa, em vista à afronta aos princípios da impessoalidade e da moralidade e ao desrespeito aos órgãos de controle, em face do que fora determinado pelo MPF.
10. Apresenta, por fim, relação nominal de 43 funcionários do Conselho, com nome, matrícula, vínculo, cargo, nível salarial, lotação, data de admissão e data de desligamento. 
Conteúdo da denúncia à peça 5
11. À peça 5, consta denúncia anônima questionando a compra do veículo van Fiat Ducato Maxicargo, ano/modelo 2015/2016, para o Conselho, que conta com 17 veículos em sua frota. Destaca que o referido veículo, avaliado pela Fipe em R$ 77.885,00, teve gasto adicional de R$ 60.000,00 somente em personalização de escritório móvel, sem licitação para tanto. Questiona se os outros 16 veículos também foram adquiridos sem licitação, solicitando investigação.
12. Nessa denúncia são anexadas imagens referentes à relação de veículos da frota do órgão, à matéria jornalística sobre o veículo questionado e à tabela Fipe de preços para o referido veículo (sem a personalização) .
Conteúdo da denúncia à peça 6
13. À peça 6, consta denúncia anônima destacando que as informações contidas no portal da transparência do Creci/GO estão majoritariamente atrasadas, incompletas e confusas, assim como o fato de o portal ter ficado fora do ar por muitos meses (imagem 1 à peça 6, p. 2) ; de o portal não permitir acesso efetivo ao público, em face da exigência de senha de acesso em muitos casos, como quando se consulta licitações, convites e contratos (imagens 2, 3 e 4 à peça 6, p. 2-3) ; de não constar no portal declaração de todas as despesas ou de, quando declará-las, constarem datas diferentes do pagamento, como no caso de diárias; e inexistir no portal a comprovação da necessidade de valores que, com muita frequência, são pagos aos diretores, conselheiros e pessoal administrativo.
14. O endereço do portal (http://portaltransparencia.crecigo.gov.br/default.aspx) é informado na denúncia, que conclui pelo desleixo do Conselho em relação à transparência exigida pela Lei de Acesso à Informação (LAI) , Lei 12.527/2011.
Fatos processuais relevantes a partir da primeira instrução processual (peça 7) 
15. Na primeira instrução deste feito (peça 7) foram examinados o conteúdo das denúncias constantes nos autos (peças 2, 5 e 6) , assim como a resposta do Creci/GO ao ofício de diligência impulsionado por esta unidade técnica (peça 4) :
15.1. Quanto às contratações de empregados majoritariamente sem concurso público, verificou-se (peça 7, itens 20 a 24) que estas ocorreram, em regra, de forma direta, sem processo seletivo, sem motivo fundamentado, contrariando a jurisprudência do TCU (Súmulas 231 e 277, Acórdão 5726/2017-TCU-Primeira Câmara) , o que deveria oportunamente ser objeto de audiência; e que, a despeito disso, o quadro de pessoal não se mostrava enxuto frente a órgãos congêneres;
15.2. Com relação à compra de veículo com alto gasto para sua personalização e possível falta de licitação, registrou-se que o dispêndio com a personalização do veículo poderia ser discricionário; mas que a razoabilidade ou não do preço da personalização e a existência de certame não puderam ser verificadas a priori, sendo necessária, preliminarmente, a análise dos processos licitatórios; ademais, surgiram outras questões, como o tamanho da frota e a falta de realização de pregão como regra (esta última já evidenciada - item 29 da peça 7) , que não haviam sido suscitadas anteriormente; e
15.3. No que diz respeito à falta de transparência no portal do Conselho na internet (informações incompletas, inconsistentes e atrasadas sobre licitações, contratos, diárias, assim como exigência de senhas para acesso e falta de comprovação da necessidade de diárias pagas) , confirmou-se a falta de informação sobre licitações realizadas em 2017 e sobre contratações e aditivos firmados em 2016 e 2017, mas constatou-se a existência de uma relação de 'contratos diversos', abrangendo aditivos, possivelmente em vigor, assim como informações úteis sobre diárias, em que pese não tenha sido verificado de forma amostral se tais informações eram fidedignas.
16. Diante de tais exames, foi proposto conhecer da representação; assim como a realização das seguintes diligências:
16.1. ao Conselho Regional de Corretores de Imóveis da 5ª Região/Goiás, para que encaminhasse cópia dos seguintes elementos: (a) processos completos de compra dos veículos da frota, incluindo os itens de personalização que superavam 10% do valor de cada veículo; (b) eventuais estudos e manifestações que justificavam o tamanho atual da frota de veículos e o quantitativo de pessoal (quadro de funcionários) ; (c) processos de concessão e pagamento das diárias pagas no mês de julho/2017, com respectivos comprovantes da realização do objeto/serviço que havia dado suporte às diárias; além de informar sobre a abrangência dos 40 termos contratuais e aditivos disponibilizados pelo link 'contratos diversos' em seu portal da transparência na internet (indicando se estavam vigentes e se a relação era completa e atualizada) ; e
16.2. à Procuradoria da República em Goiás (MPF-GO) , para que informasse sobre eventuais reiterações do teor do Ofício 5083/2015/MPF/PR-GO dirigido aos conselhos de fiscalização profissional no Estado de Goiás, assim como as ações e os resultados pertinentes, principalmente aqueles relacionados ao Conselho de Corretores de Imóveis da 5ª Região (Creci/GO) .
17. A proposta obteve parecer favorável da unidade técnica (peças 8 e 9) , tendo sido em seguida encampada pelo Exmo. MinistroRelator, o qual, por meio do despacho constante à peça 10 autorizou a realização das diligências. Sobrevieram os ofícios de diligência (peças 12 e 11) , os correspondentes avisos de recebimento (peças 14 e 15) e as respectivas respostas do Creci/GO (peça 16-29) e do MPF/GO (peça 13) . Em seguida, foi elaborada a instrução precedente (peça 32) , na qual:
17.1. examinou-se a aquisição de veículos pela autarquia e se concluiu que em duas oportunidades (Convite 3/2011, em dezembro de 2012, e Convite 4/2014, em fevereiro de 2014) foram adquiridos veículos sem a correspondente licitação, configurado a aquisição, formal e material, dos veículos sem o correspondente processo licitatório, uma vez que não houve a celebração de aditivo contratual e ainda um acréscimo de 50% nas referidas aquisições, o que demandava a impulsão de audiência;
17.2. também com relação à aquisição de veículos, observou-se a adoção da modalidade convite para a maioria das aquisições (em vez da modalidade pregão, em sua forma eletrônica) e a aquisição de veículo por meio da modalidade convite com a participação de um único proponente (Convite 6/2012) , situações que demandavam a impulsão de audiência;
17.3. superou-se dúvida suscitada em instrução anterior acerca do quantitativo de pessoal, concluindo-se que havia proporcionalidade entre o quadro de pessoal existente no Creci/GO e o quadro de pessoal existente em conselhos congêneres;
17.4. avaliou-se o tamanho da frota de veículos do Creci/GO, cotejando-a com a de conselhos congêneres, concluindo-se que seu dimensionamento era razoável;
17.5. analisou-se o contrato de personalização da Van Ducato, concluindo-se que, com relação à pesquisa de preços, que obrigatoriamente antecede a abertura da fase externa da licitação, não havia na documentação apresentada indícios de que tal pesquisa efetivamente havia ocorrido, o que demandava a impulsão de audiência;
17.6. observou-se que a autarquia vem contratando de forma direta em oposição ao disposto nas Súmulas TCU 231 e 277, o que demandava a impulsão de audiência;
17.7. constatou-se que havia uma inapropriada execução, por meio de contratos com terceirizados, de atividades que deveriam ser, via de regra, integralmente executadas por pessoal próprio da autarquia, como é o caso dos órgãos de controle contábil, de fiscalização, de controle/assessoramento jurídico, e de controle interno, que deveriam ser contratados mediante concurso público, o que demandava a impulsão de audiência;
17.8. avaliou-se o pagamento de diárias e descontruiu-se a tese suscitada na denúncia quanto à inconsistência de datas, uma vez que nos registros havia justificativa/motivo dos deslocamentos custeados com as diárias; e
17.9. quanto aos valores adotados para o pagamento de diárias, considerando que ainda não havia deliberação no âmbito da FOC dos Conselhos de Fiscalização Profissional (TCProcesso 036.608/2016-5) , mas que no âmbito do TCProcesso 023.515/2017-1 havia sido proferido o Acórdão TCU 799/2018, de 11/4/2018 (sob relatoria do Ministro-Substituto Weder de Oliveira) , por meio do qual (item 9.2) se determinou a apuração referente aos pagamentos indevidos das verbas indenizatórias no âmbito das autarquias profissionais a partir dos parâmetros a serem estabelecidos no processo consolidador da referida FOC, destacou-se que não deveria ser imediatamente efetuada proposta de reposição dos valores indevidamente dispendidos no pagamento de diárias, mas tão somente que deveria ser dado ciência ao Creci-GO dos limites legais e jurisprudenciais existentes para as devidas correções.
18. Ato contínuo, a proposta de encaminhamento obteve parecer favorável da unidade técnica (peça 33) , tendo sido em seguida encaminhados os correspondentes ofícios de audiência (peça 37) e de comunicação (peça 36) , dirigidos ao Sr. Oscar Hugo e ao Creci/GO. Foram acostados aos autos os respectivos avisos de recebimento (peças 39 e 40) e tempestivamente sobreveio a resposta à audiência (peça 41) , a qual é objeto de exame na presente instrução. Nesse ínterim, foi ainda juntada procuração específica, concedendo poderes ao Sr. Fernando de Pádua Silva Leão Júnior (OAB/GO 17.840) para apresentar as razões de justificativa do Sr. Oscar Hugo e acompanhar o presente processo (peças 38 e 42) .
EXAME TÉCNICO
Contratação de pessoal majoritariamente sem concurso público
19. Em suma, no que diz respeito à contratação de pessoal (item 'a') , consta na resposta à audiência:
19.1. que, com relação à contratação de empregados de forma direta, sem prévia aprovação em processo público de seleção, não houve a intenção de se contrariar a norma vigente;
19.2. que antes da edição das Súmulas TCU 231 e 277 o Creci/GO já utilizava processos simplificados de seleção pública, mas que, a partir de 2012 não foram realizados novos certames em razão de três fatores: (i) dos questionamentos do MPF, em âmbito nacional, acerca do regime jurídico que deveria ser adotado nos conselhos profissionais (se estatutário ou celetista) ; (ii) de algumas inseguranças sobre a situação jurídica daqueles que fossem contratados até a definição acerca do regime jurídico, assim como as questões financeiras atreladas aos contratos até então celebrados, às quais influenciariam negativamente no plano de gestão da autarquia; e (iii) do alto custo observado para a realização de novos concursos, haja vista que na fase prévia da licitação para a contratação de uma instituição educacional para a contratação de três empregados foi apresentada proposta do Centro de Seleção da UFG no valor de R$ 65 mil;
19.3. que diante dessa situação, de não haver cadastro de reserva decorrente do último processo de seleção (finalizado em 2011) , e da real necessidade de contratação, procedeu-se a contratação de empregados de forma temporária;
19.4. que após os esclarecimentos prestados pelo TCU no encontro 'Diálogo Público - Governança e Gestão das Aquisições', diante de uma nova perspectiva sobre o tema, houve debate sobre a questão com os diretores do Creci/GO, o que resultou na decisão de se realizar concurso público para o preenchimento de todas as vagas ocupadas por contratação direta após 2012, tendo sido contratado o Instituto Educacional Quadrix para a realização de tal tarefa (contrato de junho/2018 - peça 41, p. 9-16) , estando o edital em fase final de preparação;
Análise
20. No que diz respeito à contratação de empregados majoritariamente sem concurso público, de forma direta, sem processo seletivo, sem motivo fundamentado, contrariando as Súmulas TCU 231 e 277, assim como o Acórdão 5726/2017-TCU-Primeira Câmara, basicamente o Sr. Oscar Hugo atrela as razões de justificativa apresentadas à insegurança jurídica decorrente de posicionamento do MPF acerca do regime jurídico aplicável às autarquias profissionais, o que impulsionou a ADI promovida pelo parquet contra o art. 58, §3º, da Lei 9.649/1998, que dispõe sobre a aplicação do regime celetista aos empregados dos conselhos, dentre outras.
21. Com efeito, embora o posicionamento do parquet possa eventualmente provocar a alteração da norma vigente, de fato, sem que o STF se pronuncie conclusivamente acerca da questão, acompanhando o posicionamento do MPF, não houve a alteração da referida norma. Pelo contrário, além da norma (de 1998) há recente ainda súmula desta Corte de Contas (de 2012) no mesmo sentido que dispõe a referida norma. Enfim, as razões de justificativa apresentadas pelo gestor do Creci/GO não podem se acatadas, uma vez que, com base em uma possível alteração futura na norma, pretendem fundamentar uma conduta contrária à norma vigente e à jurisprudência sobre o tema.
22. Nada obstante, não se pode também afirmar que houve má-fé do Sr. Oscar Hugo, haja vista que efetivamente há questões atreladas a tal potencial mudança de norma que podem exigir aportes financeiros do Creci/GO, se confirmada tal hipótese (como, por exemplo, para a regularização do quadro de pessoal da autarquia) . São questões, no entanto, que serão debatidas no STF quando da deliberação acerca da ADI em evidência e que apenas deverão ser observadas no caso de alteração da norma.
23. Ademais, consta na resposta apresentada que os esclarecimentos prestados pelo TCU no encontro 'Diálogo Público - Governança e Gestão das Aquisições' alteraram o posicionamento do Creci/GO quanto ao tema, tendo resultado na decisão de se realizar concurso público para o preenchimento de todas as vagas ocupadas por contratação direta após 2012. Entretanto, tal contratação ocorreu apenas em junho/2018 (peça 41, p. 9-16) , logo após o recebimento do ofício de audiência. Assim, o documento apresentado permite apenas depreender que o gestor tem a intenção de, a partir deste momento, cumprir o disposto na legislação vigente acerca da contratação de pessoal.
Não utilização, em regra, da modalidade pregão, na sua forma eletrônica, para a contratação do fornecimento de bens e serviços comuns
24. Em suma, no que diz respeito a não utilização, em regra, da modalidade pregão, na sua forma eletrônica, para a contratação do fornecimento de bens e serviços comuns (item 'b') , consta na resposta à audiência:
24.1. que tal situação decorre de interpretação da norma, já que esta não obriga a adoção da forma eletrônica, mas tão somente a define como sendo preferencial, não existindo orientação prévia para se adotar obrigatoriamente tal formato;
24.2. que a ausência de departamento estruturado para centralizar o acompanhamento e a realização das licitações foi outro fator que conduziu a tal opção; e
24.3. que, apesar de não adotar a modalidade eletrônica do pregão, todos os procedimentos obedeceram os princípios norteadores da administração pública.
Análise
25. Não procede a justificativa apresentada: de que a legislação não obriga a adoção da modalidade pregão em sua forma eletrônica e de que não havia orientação em direção diversa. A jurisprudência desta Corte de Contas é farta no sentido de que, quando cabível a utilização da modalidade pregão, é irregular o uso do pregão presencial sem justificativa da comprovada inviabilidade de utilização da modalidade eletrônica, por contrariar o art. 4º, § 1º, do Decreto 5.450/2005. Nesse sentido, há diversos julgados desde 2007: Acórdão 1700/2007-TCU-Plenário, Ministro Marcos Vinícios Vilaça; Acórdão 988/2008-TCU-Plenário, Ministro Raimundo Carreiro; Acórdão 1099/2010-TCU-Plenário, Ministro Benjamin Zymler; Acórdão 2290/2017-TCU-Plenário, Ministra Ana Arraes; dentre outros.
26. Outrossim, a inexistência de departamento estruturado para centralizar o acompanhamento e a realização das licitações não pode ser considerada como justificativa plausível para o descumprimento da referida orientação jurisprudencial, uma vez que é dever do gestor organizar sua estrutura administrativa para se adequar às exigências estabelecidas em lei ou pelos tribunais competentes, a partir da interpretação dos normativos constitucionais, legais e infraconstitucionais. Enfim, não foram apresentadas justificativas que afastassem a responsabilidade do gestor responsável.
27. Ademais, convém frisar que algumas instituições fazem convênios para a utilização de seus sistemas informatizados de aquisição por meio eletrônico, de sorte que, em que pese a autarquia profissional não tenha departamento estruturado para a realização das referidas contratações, o Creci/GO poderia ter celebrado ajuste com tais instituições.
Aditivo informal de 50% nos Convites 3/2011 e 4/2014
28. Em suma, no que diz respeito à realização de aditivo informal, em percentual superior ao que prevê a legislação (item 'c') , consta na resposta à audiência que tal situação decorre do reduzido valor apresentado pelas empresas vencedoras das licitações. Consta ainda nas razões de justificativa apresentadas que os aditivos informais possibilitaram a renovação de parte da frota por um preço bem abaixo do praticado pelo mercado, resultando em uma economia na aquisição dos veículos e em uma redução no valor gasto com a manutenção dos veículos antigos.
Análise
29. Quanto à suscitada economia na aquisição dos veículos, não foram apresentadas as cotações realizadas na fase interna da licitação que subsidiaram a referida contratação e poderiam ter impulsionado a citada conclusão, de modo que não há elementos que apropriadamente evidenciem a justificativa apresentada pelo Sr. Oscar Hugo.
30. Nada obstante, a documentação constante nos autos permite observar: que no Convite 3/2011 houve uma diferença de 4% entre a licitante contratada e a segunda classificada (peça 18, p. 80-81) ; e que no Convite 4/2014 (peça 23, p. 44-45) tal diferença é de 1,3%. Ou seja, as atas das licitações sugerem que não houve ganhos expressivos decorrentes dos preços ofertados pelos licitantes que se sagraram vencedores nos referidos certames.
31. Sendo assim, depreende-se que o manto da economicidade não acolhe a justificativa apresentada, haja vista que o Creci/GO não obteve ganhos expressivos e que a autarquia deveria ter, previamente, previsto a contratação de mais veículos ou realizado novos certames, caso a decisão de adquirir mais veículos tenha, nos casos em evidência, sido tomada em momento posterior à publicação dos Convites 3/2011 e 4/2014.
Realização de procedimento licitatório na modalidade convite para a aquisição de veículo (Convite 6/2012) com a participação de apenas um proponente
32. Em suma, no que diz respeito à realização do Convite 6/2012 com a participação de apenas um proponente (item 'd') , consta na resposta à audiência:
32.1. que os convites foram encaminhados a três grandes concessionárias, mas que em razão a um equívoco de interpretação do princípio da competitividade, confundiu-se 'multicidade' de convites realizados com recebimento de propostas; e
32.2. que foi iniciado um processo de reestruturação do departamento de compras e licitação, com controles mais aprimorados, para evitar equívocos futuros como os ocorridos nos Convites 3/2011. 4/2014 e 6/2012;
Análise
33. Materialmente não foram apresentadas razões de justificativa: o Sr. Oscar Hugo apenas reconhece a irregularidade praticada e informa que impulsionou uma reestruturação do departamento de compras e licitação do Creci-GO.
Inexistência de pesquisa de preços na fase interna da licitação do Convite 11/2015
34. Em síntese, quanto a inexistência de pesquisa de preços na fase interna da licitação do Convite 11/2015 (item 'e') , consta na resposta à audiência:
34.1. que o Creci-GO tomou como parâmetro uma licitação realizada pelo Tribunal de Justiça de Goiás (TJGO) para a aquisição e customização de veículos tipo van;
34.2. que na pesquisa prévia realizada pelo TJGO, em 2014, o valor da van, já customizada, era de R$ 150.909,95 (peça 41, p. 23) , tendo sido adquirida pelo TJGO por R$ 145.666,00; e
34.3. que o Creci-GO adquiriu a van por R$ 105.500,00 e pagou mais R$ 23.500,00 pela customização, totalizando R$ 129.000,00 (representando uma economia de R$ 16.666,00 em relação aos gastos do TJGO) .
Análise
35. Ao fim e ao cabo, são apresentados dados que podem efetivamente ter sido usados para a estimativa de preço da contratação realizada por meio do Convite 11/2015, uma vez que a descrição da personalização da van do TJGO (peça 41, p. 23) é similar à descrição da personalização constante no Convite 11/2015 (peça 21, p. 40-42) . Com efeito, tal parâmetro em momento algum fora registrado nos autos, o que indica falha na confecção do processo licitatório.
Terceirização de pessoal para o desempenho de atividade típica
36. Em suma, no que diz respeito à terceirização de pessoal para o desempenho de atividade típica (item 'f') , consta na resposta à audiência:
36.1. que, em face dos apontamentos constantes na instrução precedente:
36.1.1. com relação a assessoramento jurídico, o Creci/GO deliberou por remanejar seu quadro de pessoal com o objetivo de absorver o trabalho prestado por terceirizados na procuradoria fiscal;
36.1.2. com relação à atividade contábil, o Creci/GO aditivou o contrato firmado com o Instituto Educacional Quadrix para oferecer uma vaga de contador no concurso público que será realizado (peça 41, p. 17-19) ; e
36.2. que a terceirização de atividades desenvolvidas pelo Creci/GO não contemplam as atividades de fiscalização e controle interno.
Análise
37. Quanto à terceirização de atividades típicas da administração pública (órgãos de controle contábil, de fiscalização, de controle/assessoramento jurídico, assim com o órgão de controle interno) , o Sr. Oscar Hugo adotou medidas com vistas à correção da impropriedade observada, aproveitando a estrutura já existente e o processo seletivo em andamento. Desta feita, em que pese não tenham sido apresentadas razões de justificativa para a impropriedade, houve a impulsão das medidas saneadoras necessárias.
CONCLUSÃO
38. Quanto à contratação de pessoal majoritariamente sem concurso público, o exame da resposta à audiência indica: (i) que as razões de justificativa apresentadas não podem ser acatadas, apesar de não poder ser caracterizada a má-fé do gestor; e (ii) que o gestor adotou medidas saneadoras, o que demonstra sua intenção de, a partir deste momento, cumprir o disposto na legislação vigente. (itens 20-23) 
39. No que diz respeito à não utilização, como regra, da modalidade pregão na forma eletrônica para a contratação de bens e serviços comuns, a resposta à audiência evidencia que o gestor inapropriadamente deixou de seguir a jurisprudência desta Corte de Contas sobre o tema e que seu entendimento desconsidera o posicionamento reiterado deste Tribunal sobre o assunto. Desta forma, as razões de justificativa apresentadas não podem ser acatadas, sendo oportuno ainda ressaltar que o gestor reconhece que não foram impulsionadas ações no sentido de estruturar a unidade de compras e licitações da autarquia. (itens 25-27) 
40. Com relação à realização de aditivos informais de 50% nos Convites 3/2011 e 4/2014, o gestor fundamenta o descumprimento da legislação em razão de uma suscitada economia obtida na aquisição dos veículos, a qual sequer pode ser evidenciada. Sendo assim, as razões de justificativa apresentadas não podem ser acatadas. (itens 29-31) 
41. Quanto à realização de procedimento licitatório na modalidade convite para a aquisição de veículo (Convite 6/2012) com a participação de apenas um proponente, o gestor reconhece a irregularidade praticada. (item 33) 
42. Em relação à inexistência de pesquisa de preços na fase interna da licitação do Convite 11/2015, as razões de justificativa apresentadas demonstram que materialmente o Creci/GO tinha alguma referência para a contratação da personalização da van. Nada obstante, o fato de tal parâmetro não ter sido registrado no processo licitatório evidencia falha processual que deve impulsionar ciência dirigida ao Creci/GO. (item 35) 
43. No que diz respeito à terceirização de pessoal para o desempenho de atividade típica, em que pese tenham sido apresentadas medidas saneadoras, não foram apresentadas razões de justificativa. (item 37) 
44. Enfim, com fulcro no art. 58, II, da Lei 8.443/1992, as respostas à audiência indicam que o Sr. Oscar Hugo deve ser apenado em face dos atos praticados descritos nos itens 38 a 41 e 43, que caracterizam grave infração à norma legal ou regulamentar de natureza contábil, financeira, orçamentária, operacional e patrimonial.
45. Por fim, quanto aos valores praticados no pagamento de diárias, considerando que ainda não houve deliberação no âmbito da FOC dos Conselhos de Fiscalização Profissional (TCProcesso 036.608/2016-5) e que o Creci/GO já fora notificado (peças 36 e 39) acerca dos limites legais (Anexo I do Decreto 5.992/2006; art. 1º, §1º) e jurisprudenciais existentes (Acórdão 570/2007-TCU-Plenário e Acórdão 908/2016-TCU-Plenário) , não há, no presente momento, nenhuma nova ação que se faça necessária.
PROPOSTA DE ENCAMINHAMENTO
46. Ante todo o exposto, submetem-se os autos à consideração superior, propondo:
a) conhecer da presente representação, satisfeitos os requisitos de admissibilidade previstos nos arts. 235 e 237, inciso VI e parágrafo único, do Regimento Interno deste Tribunal, e no art. 103, § 1º, da Resolução - TCU 259/2014, para, no mérito, considerá-la parcialmente procedente;
b) acatar parcialmente as razões de justificativa apresentadas pelo Sr. Oscar Hugo Monteiro Guimarães, especificamente quanto à existência de pesquisa de preços na fase interna da licitação do Convite 11/2015;
c) aplicar ao Sr. Oscar Hugo Monteiro Guimarães, CPF XXX.093.521-XX, presidente do Creci/GO entre 2008 e 2018, individualmente, a multa prevista no art. 58, II, da Lei 8.443/1992, fixando-lhe o prazo de quinze dias, a contar da notificação, para que comprove, perante este Tribunal (art. 214, inciso III, alínea 'a', do Regimento Interno/TCU) , o recolhimento da dívida ao Tesouro Nacional, atualizada monetariamente desde a data do acórdão que vier a ser proferido até a data do efetivo recolhimento, se for paga após o vencimento, na forma da legislação em vigor, em face de:
i. não utilização, como regra, para a contratação do fornecimento de bens e serviços comuns, da modalidade pregão, na sua forma eletrônica, contrariando o art. 1º, parágrafo único c/c o art. 4º, ambos do Decreto 5.450/2005, assim como a jurisprudência desta Corte de Contas;
ii. realização de aditivo informal de 50% nos Convites 3/2011 e 4/2014, destinados à aquisição de veículos, sem o apropriado procedimento licitatório e tampouco sem a celebração do correspondente aditivo contratual, a par de tal acréscimo não ser admitido na legislação vigente, contrariando o disposto no art. 65, I, 'b' e §1º, da Lei 8.666/1993;
iii. realização de procedimento licitatório na modalidade convite para a aquisição de veículo (Convite 6/2012) com a participação de apenas um proponente, contrariando o princípio da competitividade esculpido na Lei 8.666/1993;
iv. terceirização de atividades típicas da administração pública (especificamente o controle contábil e o assessoramento jurídico) em oposição ao disposto no art. 9º, III, da IN 05/2017 do Ministério do Planejamento, Desenvolvimento e Gestão c/c a decisão do STF na ADIN 1.717 e com a decisão desta Corte de Contas no âmbito do TCProcesso 004.320/2003-2 (item 49 do Relatório do Acórdão 1863/2003-TCU-Primeira Câmara, de relatoria do Ministro Humberto Guimarães Souto) ;
d) autorizar o desconto da dívida na remuneração do servidor, observados os limites legais;
e) autorizar, desde logo, nos termos do art. 28, inciso II, da Lei 8.443/1992, a cobrança judicial da dívida, caso não atendida a notificação e não seja possível o desconto determinado;
f) dar ciência ao Creci/GO de que, em atendimento ao princípio da publicidade (art. 37, caput, da CF) , as pesquisas de preços realizadas na fase interna da licitação, as quais são adotadas como parâmetros para o certame, devem ser apropriadamente registradas no processo licitatório; e
g) arquivar o presente processo, com fundamento no art. 169, inciso III, do Regimento Interno do Tribunal.".
	É o relatório.

Fernando de Pádua Silva Leão Júnior (OAB/GO 17.840).

Não atuou.

REPRESENTAÇÃO DE UNIDADE TÉCNICA. ORIGINADA A PARTIR DE DENÚNCIA ANÔNIMA. CONSELHO DE FISCALIZAÇÃO. IRREGULARIDADES EM CONTRATAÇÕES. AUDIÊNCIA. ACATAMENTO PARCIAL. MULTA.

REPRESENTAÇÃO (REPR)

Controle Externo do Trabalho e Entidades Paraestatais (SecexTrab).

Em exame Representação formulada pela então SecexGO referente a possíveis irregularidades relacionadas à contratação de pessoal, à aquisição de veículos e à transparência do Conselho Regional de Corretores de Imóveis 5ª Região-Goiás (Creci/GO) .
Primeiramente, faz-se mister destacar que a presente Representação fora apresentada a partir de denúncias anônimas, cujos apontamentos foram corroborados a partir da realização de diligências por parte da Sec-GO, efetuadas nos termos da Portaria Segecex 12/2016 (peça 1) .
A partir das denúncias às peças 2, 5 e 6 e dos elementos obtidos em resposta às diligências (peças 13 e 16) , a Sec-GO aponta a existência de seis irregularidades:
Contratação de pessoal majoritariamente sem concurso público;
Não utilização, em regra, da modalidade pregão, na sua forma eletrônica, para a contratação do fornecimento de bens e serviços comuns;
Aditivo informal de 50% nos Convites 3/2011 e 4/2014;
Realização de procedimento licitatório na modalidade convite para a aquisição de veículo (Convite 6/2012) com a participação de apenas um proponente;
Terceirização de pessoal para o desempenho de atividade típica; e
Inexistência de pesquisa de preços na fase interna da licitação do Convite 11/2015.
Ante tal cenário, a Sec-GO promoveu a audiência Sr. Oscar Hugo Monteiro Guimarães, presidente do Creci/GO entre 2008 e 2018 (peça 37) , em relação a todas as irregularidades retro, o qual apresentou suas justificativas à peça 41.
Após exame dos elementos acostados aos autos, a unidade técnica propõe, em pareceres uniformes (peças 43-45) , acatar a justificativa do responsável quanto ao item 'f' supra e rejeitar quanto aos itens 'b' a 'e'. Quanto ao item 'a', afinal, a unidade técnica se absteve de se posicionar expressamente (peça 43, p. 5-6, itens 20-23; itens 38 e 46) . 
Brevemente historiado, passo a examinar aspectos de cada uma das falhas apontadas, em acréscimo aos elementos constantes do relatório precedente.
Após análise da composição da força de trabalho do Creci/GO, com base em dados do ano de 2016, a unidade técnica identificou que (peça 32, p. 8) :
"... dos 44 empregados do Creci/GO, 8 (18%) foram admitidos no conselho por meio de contratação direta até a data da Súmula TCU 277 (admitidos entre 1979 e 2000) , que estabeleceu a obrigatoriedade de ingresso nos conselhos por meio de concurso público; 7 (16%) ingressaram na autarquia por meio de processo seletivo (admitidos entre 2004 e 2009) ; 7 (16%) estão ocupando cargos em comissão, de livre provimento (admitidos entre 2009 e 2017) ; e 22 (50%) ingressaram após a data da Súmula TCU 277 (admitidos entre 2005 e 2015) por meio de contratação direta. (g.n.) 
Assim, o presidente do Creci/GO foi ouvido em audiência em relação à "contratação de empregados majoritariamente sem concurso público, de forma direta, sem processo seletivo, sem motivo fundamentado, contrariando as Súmulas TCU 231 e 277, assim como o Acórdão 5726/2017-TCU-Primeira Câmara" (peça 37, item "a") .
Em suas justificativas, o gestor aduziu, em síntese, que a contratação de empregados sem prévia aprovação em concurso público se deu em virtude de (i) questionamentos do Ministério Público Federal (MPF) , em âmbito nacional, acerca do regime jurídico que deveria ser adotado nos conselhos profissionais (se estatutário ou celetista) ; (ii) inseguranças sobre a situação jurídica daqueles que fossem contratados até a definição acerca do regime jurídico, assim como as questões financeiras atreladas aos contratos até então celebrados, às quais influenciariam negativamente no plano de gestão da autarquia; e (iii) alto custo observado para a realização de novos concursos.
Inobstante, em junho de 2018 houve a contratação de banca organizadora para viabilizar o preenchimento de todas as vagas ocupadas após 2012, na medida em que o último processo de seleção havia sido finalizado em 2011. Desde então, o gestor afirma que o Conselho vinha procedendo à contratação de empregados mediante processos seletivos simplificados, com fundamento no art. 22 da Lei 6.530/1978, que prevê a aplicação do regime celetista aos servidores dos Conselhos de corretores de imóveis.
A meu ver, a existência de cerca de metade da força de trabalho contratada sem prévio concurso público ou, nem mesmo, processo seletivo, não deve ser relevada.
Nesse sentido, faz-se mister destacar ainda a existência de comando normativo dispondo que os empregados dos conselhos de fiscalização de profissões regulamentadas são regidos pela legislação trabalhista (Lei 9.649/1998, art. 58, § 3º) . A respeito do referido dispositivo, vale ressaltar a existência da Ação Direta de Inconstitucionalidade nº 1717, apresentada no ano de 1997, aspecto no qual foi considerada prejudicada pelo Pretório. 
A menção genérica a questionamentos aos referidos comandos por parte do MPF, em âmbito nacional, e a eventual insegurança jurídica do regime jurídico aplicável, bem como os altos custos relacionados à realização do certame, são insuficientes para se justificar a não realização de concurso público para provimento de pessoal do Conselho. 
A despeito de a existência de concurso público em andamento poder ser tomada como atenuante na irregularidade identificada, endosso o referido encaminhamento, no sentido de aplicar a multa cominada no art. 58 da Lei Orgânica ao responsável.
O gestor também foi ouvido quanto à "não utilização, como regra, para a contratação do fornecimento de bens e serviços comuns, da modalidade pregão, na sua forma eletrônica, contrariando o art. 1º, parágrafo único c/c o art. 4º, ambos do Decreto 5.450/2005". 
Tal irregularidade surgiu de análise instrutória realizada sobre os procedimentos de aquisição dos veículos da frota do Conselho (peça 32, p. 4) , na qual se constatou "a adoção da modalidade convite para a maioria das aquisições", sendo que a legislação vigente estabelece como regra a adoção da modalidade pregão, em sua forma eletrônica (art. 1º, parágrafo único c/c art. 4º do Decreto 5.450/2005) . 
Embora o gestor público não tenha logrado êxito em justificar a adoção indevida da modalidade convite, em detrimento do pregão, considero que não deve recair sobre o presidente do Conselho a responsabilidade primária pela escolha da modalidade licitatória. Nesta esteira, considerando o atual estado do presente processo, entendo que não se deve censurar, quanto a este aspecto, exclusivamente o gestor já ouvido em audiência.
A título de esclarecimento, destaco que a partir da edição do Decreto 5.450/2005, o pregão deverá ser utilizado para a aquisição de objetos comuns, a exemplo de veículos, qualquer que seja o valor da contratação. Além disso, é farta a jurisprudência desta Corte no sentido de que o pregão presencial deve ser utilizado apenas quando houver comprovada inviabilidade de utilização da modalidade eletrônica, a exemplo do item 9.2.2 do Acórdão 2290/2017-TCU-Plenário. Assim sendo, considero oportuna a expedição de "ciência" nesse sentido.
O então presidente do Creci-GO foi também ouvido em relação à "Realização de procedimento licitatório na modalidade convite para a aquisição de veículo (Convite 6/2012) com a participação de apenas um proponente".
Também quanto a esse ponto, as justificativas prestadas foram insuficientes para afastar completamente a falha, tendo-se informado que fora iniciado processo de reestruturação do departamento de compras e licitação, com controles mais aprimorados, para evitar equívocos futuros como os ocorridos nos Convites 3/2011, 4/2014 e 6/2012. Vale acrescentar, por oportuno, que não se identificou qualquer elemento que pudesse atrair a incidência do disposto no § 7º do art. 22 da Lei 8.666/1993.
Inobstante, considero inadequada a apenação exclusiva do gestor, dado o atual estado do presente feito, visto tratar-se de irregularidade primariamente inserida na esfera de atribuições da comissão de licitação, cujos membros não foram chamados em audiência.
A partir dos fatos denunciados, e confirmados pela Sec-GO, identificou-se que, nos Convites 3/2011 e 4/2014, foram solicitadas propostas para o fornecimento de dois veículos, mas foram adquiridos três (peça 18, p. 82- 87; peça 23, p. 57- 59) , extrapolando a limitação legal para alterações quantitativas e, ainda, sem a correspondente celebração de termo aditivo. 
A justificativa apresentada pelo gestor ouvido em audiência repousa na vantajosidade das aquisições, as quais teriam permitido a renovação de parte da frota por valor significativamente abaixo do praticado pelo mercado.
Quanto a esta irregularidade, acolho a proposta instrutória de aplicação da multa legal ao gestor, a qual incorporo como razões de decidir. A esse respeito ganha destaque a competência do presidente da autarquia quanto à celebração de contratos em geral, constante do art. 8º do atual Regimento Interno, de 28/8/2009 (peça 31, p. 7-9) .
Em outro giro, a partir da constatação de que haveria "sobreposição de contratos com terceirizados com atividades que deveriam ser, via de regra, integralmente executadas por pessoal próprio da autarquia" (peça 32, p. 7) , a unidade técnica promoveu a audiência do responsável nos seguintes termos (peça 37, item 'f') :
"terceirização de atividades típicas da administração pública (órgãos de controle contábil, de fiscalização, de controle/assessoramento jurídico, assim com o órgão de controle interno) , como o exercício do poder de polícia, o planejamento, a formulação de políticas públicas, o poder de decisão, bem como atividades que onerem o erário"
Com as devidas vênias, deixo de acolher a análise instrutória a respeito.
Primeiramente, à luz dos elementos constantes dos autos, considero questionável a utilização da terminologia "terceirização" para o caso em epígrafe, vez que não se mencionou qualquer contrato de prestação de serviços que houvesse sido celebrado pelo Conselho. 
Ao contrário, nas análises precedentes (peça 32, p. 7; peça 7, p. 4-6) foram mencionados apenas funcionários admitidos mediante vínculos diretos com o Conselho. De modo específico, na tabela constante da página 7 da peça 32, a partir da qual a unidade técnica concluiu pela "inapropriada sobreposição de contratos com terceirizados", ganha destaque a existência de profissionais lotados na assessoria jurídica e na procuradoria fiscal que teriam sido admitidos apenas mediante (i) contratação direta, (ii) processo seletivo simplificado e (iii) livre provimento.
A consulta ao sítio eletrônico da Transparência do Creci/GO, ao relacionar os referidos trabalhadores, os respectivos vínculos e remunerações, também indica que não se trata de trabalhadores "terceirizados", dada a inexistência de elementos que apontem para a presença de empresa prestadora destes serviços, nos moldes previstos na Lei 6.019/1974, com a redação dada pela Lei 13.429/2017.
Com efeito, ante o aparente equívoco na respectiva análise técnica, considero prejudicada a realização da audiência e as justificativas prestadas. 
Por fim, quanto à inexistência de pesquisa de preços na fase interna do Convite 11/2015, objeto de audiência, o gestor justifica a impropriedade aduzindo que, a despeito de não constar dos autos do referido procedimento licitatório, a contratação foi precedida de pesquisa de preços, em que se tomou por base licitação realizada pelo Tribunal de Justiça de Goiás (TJ-GO) para mesmo objeto.
A este respeito, endosso a análise instrutória, no sentido de se acatar a respectiva justificativa, sem prejuízo de expedir "ciência" ao Conselho quanto à necessidade de se fazer constar dos autos das respectivas contratações as pesquisas de preços realizadas.
Ante o exposto, manifesto-me por que o Tribunal aprove o acórdão que ora submeto à deliberação deste Colegiado.
TCU, Sala das Sessões Ministro Luciano Brandão Alves de Souza, em 3 de julho de 2019.
AUGUSTO SHERMAN CAVALCANTI 
Relator